臺灣臺中地方法院刑事判決　　　　　　　95年度易字第3852號
公　訴　人　臺灣臺中地方法院檢察署檢察官
被　　　告　甲○○
上列被告因詐欺案件，經檢察官提起公訴（九十五年度偵緝字第
二四二八號），被告於準備程序就被訴事實為有罪之陳述，本院
合議庭裁定由受命法官獨任進行簡式審判程序，並予判決如下：
    主    文
甲○○幫助意圖為自己不法之所有，以詐術使人將本人之物交付
，處拘役肆拾日，如易科罰金，以銀元佰元即新臺幣玖佰元折
算壹日。緩刑貳年。
    犯罪事實
一、甲○○於民國八十年間，曾因妨害自由案件，經臺灣高等法
    院臺中分院以八十年度上訴字第七一四號判處有期徒刑四月
    ，緩刑三年確定，其緩刑期滿，緩刑之宣告未經撤銷，刑之
    宣告已失其效力；甲○○可預見詐欺集團成員無故蒐集他人
    之行動電話ＳＩＭ卡使用，乃俾利於迴避員警之查緝，其後
    可能將取得之行動電話ＳＩＭ卡供作向不特定人詐欺取財時
    撥打之用，且此情況之發生並不違背本意之情形下，仍基於
    幫助詐欺集團成員向他人詐欺取財之不確定故意，於九十四
    年三月十五日前某日，在臺中市○○區○○路三段某處所，
    將其於同日向東信電訊股份有限公司所申辦，門號為000
    0000000號之行動電話ＳＩＭ卡，交予真實姓名、年
    籍均不詳，綽號「大頭」之成年男子使用。該綽號「大頭」
    之成年男子取得甲○○所提供之前揭行動電話ＳＩＭ卡後，
    即與共組詐欺集團之其他成員，共同基於意圖為自己不法所
    有之犯意聯絡，於九十四年四月六日上午某時，僭充佛克斯
    多媒體股份有限公司人員，以該行動電話ＳＩＭ卡插入不詳
    序號行動電話內使用，撥打電話向臺北市內湖區之丙○○佯
    稱：已中二獎，但須先繳納律師見證費云云，使丙○○不疑
    有詐而陷於錯誤，於當日十三時三十分許，依對方指示，將
    所有之新臺幣（下同）六萬二千元匯入詐欺集團成員所指示
    ，戶名劉秀鈴之大眾銀行東臺南分行帳戶內（帳號0000
    00000000號；劉秀鈴所涉幫助詐欺犯嫌，另經臺灣
    臺南地方法院檢察署檢察官以為前案確定判決效力所及為由
    ，另為不起訴處分確定），未幾，即由前述詐欺集團成員將
    丙○○遭詐騙所匯入之款項六萬二千元分次提領一空。嗣因
    丙○○發覺有異，乃知受騙而報警處理，始由員警進而查悉
    上情。
二、案經臺南市警察局第一分局報告臺灣臺南地方法院檢察署檢
    察官呈請臺灣高等法院檢察署檢察長令轉臺灣臺中地方法院
    檢察署檢察官偵查起訴。
    理    由
一、訊據被告甲○○坦認確有於上揭時地，將前開其所申辦，門
    號為0000000000號之行動電話ＳＩＭ卡提供予真
    實姓名、年籍均不詳，綽號「大頭」之成年男子所屬詐欺集
    團成員使用之事實，且該詐欺集團成員所為之前述詐欺犯行
    ，亦據被害人丙○○於警詢中指述綦詳（見偵字第五一七一
    號卷第八頁及其反面），並有被害人匯款後所留存之國泰世
    華商業銀行匯出匯款回條、大眾銀行交易查詢清單、通聯調
    閱查詢單及行動電話服務申請書等文件（均影本）在卷可參
    。又按刑法上之故意，分直接故意（確定故意）與間接故意
    （不確定故意），「行為人對於構成犯罪之事實，明知並有
    意使其發生者」為直接故意，「行為人對於構成犯罪之事實
    ，預見其發生而其發生並不違背其本意者」為間接故意；而
    行動電話門號之申辦甚為方便，並無限制，一般人均可任意
    申辦之，則依普遍之社會生活經驗，苟見他人不以自身名義
    申辦行動電話門號，反而對外蒐集他人所設立之行動電話Ｓ
    ＩＭ卡供己使用，衡情應對於該行動電話ＳＩＭ卡之是否合
    法使用一節，當有合理之懷疑，是被告對於不法詐欺集團成
    員可能將其所提供之行動電話ＳＩＭ卡用來作為詐欺等財產
    犯罪之非法用途上，應有所預見，且不違背其本意，其竟仍
    提供予不法詐欺集團成員使用，足見不法詐欺集團成員將被
    告所申辦之行動電話ＳＩＭ卡用來作為詐欺取財之用，為被
    告所容認及允許，是被告提供其所申請之前揭行動電話ＳＩ
    Ｍ卡時，應有幫助他人犯詐欺取財罪之不確定故意，堪可認
    定。準此，本件事證已臻明確，被告犯行洵堪認定。
二、查前開真實姓名、年籍均不詳，綽號「大頭」之成年男子所
    屬詐欺集團成員，基於意圖為自己不法所有之犯意聯絡，以
    上述之方式撥打電話予被害人丙○○行騙，並致使被害人陷
    於錯誤，因而交付本人之財物，則該名綽號「大頭」之成年
    男子所屬詐欺集團成員所為，應係犯刑法第三百三十九條第
    一項之詐欺取財罪〔被告甲○○行為後，刑法及刑法施行法
    業於九十四年二月二日經總統以華總一義字第０九四０００
    一四九０一號令修正公布，並於九十五年七月一日施行。按
    行為後法律有變更者，適用行為時之法律，但行為後之法律
    有利於行為人者，適用最有利於行為人之法律，現行刑法第
    二條第一項定有明文。此條規定乃與刑法第一條罪刑法定主
    義契合，而貫徹法律禁止溯及既往原則，係規範行為後法律
    變更所生新舊法律比較適用之準據法，是刑法第二條本身雖
    經修正，但刑法第二條既屬適用法律之準據法，本身尚無比
    較新舊法之問題，應一律適用裁判時之現行刑法第二條規定
    以決定適用之刑罰法律，先予辨明。又刑法第三百三十九條
    第一項之詐欺取財罪，法定刑得科或併科銀元一千元以下罰
    金，據修正後刑法施行法增訂第一條之一：「中華民國九十
    四年一月七日刑法修正施行後，刑法分則編所定罰金之貨幣
    單位為新臺幣。九十四年一月七日刑法修正時，刑法分則編
    未修正之條文定有罰金者，自九十四年一月七日刑法修正施
    行後，就其所定數額提高為三十倍。但七十二年六月二十六
    日至九十四年一月七日新增或修正之條文，就其所定數額提
    高為三倍」及刑法第三十三條第五款修正為：「主刑之種類
    如下：五、罰金：新臺幣一千元以上，以百元計算之」等規
    定，是依修正後之法律，刑法第三百三十九條第一項之詐欺
    取財罪所得科或併科處之罰金刑最高為新臺幣三萬元（一千
    元三十）、最低為新臺幣一千元；然依被告行為時之刑罰
    法律，即罰金罰鍰提高標準條例第一條前段規定之提高倍數
    十倍及刑法第三十三條第五款規定之罰金最低額一元計算，
    該罪之罰金刑最高為銀元一萬元，最低額為銀元一元，若依
    現行法規所定貨幣單位折算新臺幣條例第二條之規定換算為
    新臺幣，最高額雖與新法同為新臺幣三萬元，然最低額僅為
    新臺幣三元。因此，比較上述修正前、後之刑罰法律，自應
    以被告行為時關於科或併科處罰金刑之法律較有利於被告〕
    。而被告提供其所申辦，門號為0000000000號之
    行動電話ＳＩＭ卡予綽號「大頭」之成年男子所屬詐欺集團
    成員，以為詐欺取財所用，係基於幫助他人詐欺取財之不確
    定故意，且所為屬詐欺取財罪構成要件以外之行為，核其所
    為則係犯刑法第三十條第一項、第三百三十九條第一項之幫
    助詐欺取財罪。被告幫助該不詳姓名之成年男子所屬詐欺集
    團成員犯詐欺取財罪，為幫助犯，應依刑法第三十條第二項
    之規定減輕其刑（九十五年七月一日施行之刑法第三十條幫
    助犯規定，與原刑法第三十條之相較，僅作文字上之修正，
    非刑法第二條所指之「法律變更」，無比較適用之問題，應
    依一般法律適用原則，逕行援用裁判時法，最高法院九十五
    年刑議字第六號、九十五年度台上字第六０一六號判決參照
    ）。
三、爰審酌被告甲○○之素行，其明知提供前揭行動電話ＳＩＭ
    卡將有可能遭人供作詐欺取財之工具，竟仍執意為之，非惟
    幫助詐騙者遂行詐財目的，同時使詐欺者得以隱匿其真實身
    分，減少遭查獲之風險，愈使其肆無忌憚，助長犯罪之猖獗
    ，破壞社會秩序甚鉅；惟衡酌本件被害人丙○○遭詐騙之金
    額為六萬二千元，被告於本件僅提供行動電話ＳＩＭ卡予不
    法犯罪集團成員使用，並非犯罪集團之核心分子，且其於犯
    後終能坦認犯行，尚見其悔悟之意，犯罪後態度良好等一切
    情狀，量處如主文所示之刑，並依修正前刑法第四十一條第
    一項前段及修正前罰金罰鍰提高標準條例第二條之規定，諭
    知易科罰金之折算標準〔按涉及法院裁量權行使者，需於裁
    量權行使時，方有比較適用之問題，如易科罰金、易服勞役
    、緩刑、保安處分之宣告。故就一般綜合罪刑之結果而為比
    較，以決定罪刑之適用時，不需就易科罰金等列為比較，必
    迨已決定為緩刑、保安處分之宣告，或所處之刑得易科罰金
    或易服勞役時，始就各該緩刑、易科罰金等部分決定其適用
    標準。本件被告犯罪時之刑法第四十一條係規定「犯最重本
    刑為五年以下有期徒刑以下之刑之罪，而受六月以下有期徒
    刑或拘役之宣告，因身體、教育、職業、家庭之關係或其他
    正當由，執行顯有困難者，得以一元以上三元以下（按：業
    經修正前罰金鍰提高標準條例第二條提高一百倍）折算一日
    ，易科罰金。但確因不執行所宣告之刑，難收矯正之效或難
    以維持法秩序者，不在此限。」；嗣於九十四年二月二日經
    修正公布，並於九十五年七月一日施行，新刑法第四十一條
    修正為「犯最重本刑為五年以下有期徒刑以下之刑之罪，而
    受六個月以下有期徒刑或拘役之宣告者，得以新臺幣一千元
    、二千元或三千元折算一日，易科罰金。但確因不執行所宣
    告之刑，難收矯正之效，或難以維持法秩序者，不在此限。
    」，上開法律既有變更，經比較行為時法及裁判時法後，以
    行為時之修正前刑法關於易科罰金之規定對被告較為有利，
    依刑法第二條第一項前段之規定，自應適用修正前刑法第四
    十一條第一項前段規定，就對被告所處拘役刑諭知易科罰金
    之折算標準，且無庸與前開之新舊刑法規定為綜合之比較〕
    。末查，被告前於八十年間，曾因妨害自由案件，經臺灣高
    等法院臺中分院以八十年度上訴字第七一四號判處有期徒刑
    四月，緩刑三年確定，其緩刑期滿，緩刑之宣告未經撤銷，
    刑之宣告已失其效力，有其臺灣高等法院被告前案紀錄表在
    卷可憑，其因一時失慮，致為本件犯行，犯後已供認犯罪無
    隱，被告經此偵審程序與科刑之教訓，當能知所警惕而信無
    再犯之虞，本院因認對其所宣告之刑，應以暫不執行為適當
    ，爰併諭知被告緩刑二年，以勵自新（緩刑規定應無新舊法
    比較問題，刑法第二條第一項所能處理之問題，僅限於行為
    可罰性的法律規範變更適用關係，緩刑規定此種刑之宣告規
    範發生變更時，其適用關係必須是以裁判時之法律為準，最
    高法院九十五年度第八次刑事庭會議決議參照）。
四、至前揭門號為0000000000號之行動電話ＳＩＭ卡
    一張，雖係被告甲○○所提供予詐欺集團成員使用而為供違
    犯本件犯罪所用之物，但依國內電信公司之一般定型化契約
    之約定，ＳＩＭ卡之所有權乃屬發卡之電信公司所有，持用
    人僅取得使用權，是ＳＩＭ卡係電信公司所有之物，既不屬
    被告所有，又非為違禁物，核即與沒收之要件未合，依法自
    不得併為沒收之諭知。另被告本件犯罪之型態為幫助他人詐
    欺取財，因詐欺取財之正犯是否屬於共同正犯，與被告應成
    立之罪名、刑責均無涉，為免累贅，爰不於主文欄諭知被告
    幫助「共同」詐欺取財，均附此敘明。
據上論斷，依刑事訴訟法第二百七十三條之一第一項、第二百九
十九條第一項前段，刑法第二條第一項前段、第三十條第一項前
段、第二項、第三百三十九條第一項、第七十四條第一項第一款
，修正前刑法第四十一條第一項前段，罰金罰鍰提高標準條例第
一條前段，修正前罰金罰鍰提高標準條例第二條，現行法規所定
貨幣單位折算新臺幣條例第二條，判決如主文。
本案經檢察官乙○○到庭執行職務。
中　　華　　民　　國　　96　　年　　1 　　月　　11　　日
                  刑事第一庭  法  官  陳思成
上正本證明與原本無異。
如不服本判決，應於送達後十日內向本院提出上訴狀（須附繕本
），上訴於臺灣高等法院臺中分院。
                              書記官  王嘉麒
中　　華　　民　　國　　96　　年　　1 　　月　　11　　日
附錄論罪科刑法條
刑法第三百三十九條第一項
意圖為自己或第三人不法之所有，以詐術使人將本人或第三人之
物交付者，處五年以下有期徒刑、拘役或科或併科一千元以下罰
金。
